臺灣板橋地方法院民事判決　　　　　　　 99年度重國字第3號
原　　　告　陳秋月
法定代理人　邱茂森
訴訟代理人　黃秀禎律師
被　　　告　新北市政府高灘地工程管理處
法定代理人　林敬榜
訴訟代理人　林家祺律師
　　　　　　李兆環律師
複 代理 人　管乃茹律師
　　　　　　林燦都律師
　　　　　　謝承益
上列當事人間國家賠償事件，本院於民國100年2月24日言詞辯論
終結，判決如下：
    主  文
原告之訴及假執行之聲請均駁回。
訴訟費用由原告負擔。
    事實及理由
一、程序方面：
  (一)按「依本法請求損害賠償時，應先以書面向賠償義務機關請
    求之。」、「賠償義務機關拒絕賠償，或自提出請求之日起
    逾三十日不開始協議，或自開始協議之日起逾六十日協議不
    成立時，請求權人得提起損害賠償之訴。」，國家賠償法第
    10條第1項及第11條第1項前段定有明文。查原告以被告新北
    市政府高灘地工程管理處（即臺北縣政府高灘地工程管理處
    ）應負國家賠償責任，而先以書面向被告請求之，經被告於
    民國99年5月10日拒絕賠償等情，有原告提出之被告函及所
    附之拒絕賠償理由書附卷可稽（見本院卷一第55至58頁），
    是原告提起本件訴訟，顯已踐行上開法定前置程序。
  (二)原告經本院98年度監宣字第48號裁定宣告為受監護宣告之人
    ，並選定原告之夫邱茂森為其監護人確定在案（見本院卷一
    第84至87頁），是本件訴訟以邱茂森為原告之法定代理人，
    即無不合。
  (三)原告於訴狀送達後，將訴之聲明第1 項金額部分由「新臺幣
    （下同）14,043,699元」變更為「13,815,598元」，屬減縮
    應受判決事項之聲明，核其請求之基礎事實同一，亦不甚礙
    被告之防禦及訴訟之終結，依民事訴訟法第255條第1項第2
    、3、7款規定，應予准許。
二、原告主張：
  (一)原告於98年11月1日下午2時許，騎乘自行車從新北市永和區
    中正橋下經由被告所規劃設置之專用河濱自行車道進行休閒
    活動。於當日下午3時30分許，途經板橋浮洲橋河堤旁第一
    個坡道，因坡道過於傾斜，路面又有凹洞，導致原告騎乘自
    行車行經時，撞擊前開凹陷路面後，被拋出導致摔倒，鼻孔
    血流不止，其受有右側頭部外傷、顱骨骨折、局部血腫合併
    左側硬腦膜下出血、蜘蛛膜下出血、大腦出血、第二頸椎骨
    折、右側第二至第六肋骨骨折合併創傷性氣血胸、右側骨盆
    骨折等傷害，經路人協助急電119救護車送至板橋亞東紀念
    醫院急救，歷經半年之治療，仍昏迷陷於無意識狀態，已經
    國民健康保險局認定為重大傷病，並領有身心障礙手冊。嗣
    原告自98年12月9日起，轉往新北市中和區怡和醫院呼吸治
    療病房，現仍繼續接受治療中。
  (二)上開由被告規劃設置供公眾使用之自行車專用道，坡度傾斜
    近45度，原本即不適於供自行車通行之用，被告將此規劃為
    自行車道，其設置已有缺失；況該路段既存坑洞，有危及來
    往人車安全之虞，被告應及時進行修補，縱無法迅速修補亦
    應設置警示或路障等安全措施，防免自行車誤闖。惟被告未
    採取任何防止危險損害發生之具體措施，足認其就公有公共
    設施之管理亦有欠缺。其次，原告騎乘自行車行經上開肇事
    自行車道路段，因坡道斜度過陡且路面又有不平之凹洞，加
    上未有警示或路障，致原告撞擊路面凹洞，人車倒地而受重
    傷，主管機關就該肇事車道之管理明顯有重大過失，且原告
    受傷與被告就公有公共設施之設置管理缺失之行為間，具有
    相當因果關係，原告自得向被告即上開自行車道管理機關請
    求賠償。
  (三)原告因被告之公有公共設施設置及管理之欠缺所受之損害為
    13,815,598元，茲詳述如下：
  1.因上開事故已支出之費用：258,057元。（自98年11月1日至
    99年12月31日）本件因被告公有公共設施管理不當而受傷，
    為此已支出之下列醫療費用、看護費用、醫療器材等，均應
    由被告負賠償責任：
  醫療費用：192,877元。
  (1)亞東醫院部分：128,167元。（98年11月1日至99年2月8日）
  (2)怡和醫院部分：64,710元。（98年12月9日至99年12月9日）
  原告於98年11月16日從亞東紀念醫院加護病房轉至普通病房
    ，98年12月9日轉至怡和醫院。其於亞東紀念醫院普通病房
    住院期間（98年11月16日至98年12月9日）支出看護費共計
    46,000元。
  醫療器材及相關支出：19,180元。
  2.將來需支出之費用：7,856,920元。
  怡和醫院呼吸治療病房：112,381元。原告現住怡和醫院呼
    吸治療病房，每月費用5,000元，約需再住1年11月（原告在
    怡和醫院共需住3年，已住院13月）。在原告脫離呼吸器轉
    至護理中心繼續療養前，預估需支付紙尿布、醫療耗材等費
    用115,000元（5,000×23＝115,000），而依霍夫曼計算法
    扣除中間利息後，金額為112,381元【計算式：60,000（一
    年之費用）×1.0000000（1年11月霍夫曼係數）＝112,381
    】。
  在護理中心住院期間之費用：6,920,652元。內政部統計處
    公布98年國人零歲平均餘命估測結果顯示，臺灣女性平均壽
    命為82.46歲。原告於39年2月21日出生，現年60歲，有戶籍
    謄本可稽。是以原告於怡和醫院住院滿三年後，移至護理中
    心住院，直至82歲死亡，共需再住19年3月。以三軍總醫院
    附設護理之家六人房之收費標準每月42,000元計算，所需費
    用為9,702,000元（42,000×231＝9,702,000），而依霍夫
    曼計算法扣除中間利息後，金額為6,920,652元【計算式：
    504,000（每月42,000元計算一年之護理費用）×13.731452
    （19年3月之霍夫曼係數）＝6,920,652】。
  護理中心醫療耗材等費用：823,887元。依三軍總醫院附設
    護理之家收費標準，原告除需支付六人房之住院費用外，尚
    需另行負擔個人紙尿褲、看護墊、醫療耗材等消耗品費用，
    爰比照原告於怡和醫院住院期間自費負擔紙尿布等費用1,15
    5,000元（5,000×231＝1,155,000元）。而依霍夫曼計算法
    扣除中間利息後，金額為823,887元【計算式：60,000（每
    月5,000元計算一年之費用）×13.731452(19年3月霍夫曼係
    數)＝823,887】。
  3.薪資損失：1,200,621元。原告於事發前於臺北縣永和市福
    和雙子星大樓擔任清潔兼管理員，月薪21,000元，業經鈞院
    傳訊證人趙嘉浩證稱無誤。依勞動基準法規定，原告原本可
    繼續工作至65歲退休，原告受傷時距離退休尚有5年3月餘（
    98年11月1日至104年1月），因本件意外事故，無法繼續從
    事該工作，而受有薪資損失共計1,323,000元（21,000×63
    ＝1,323,000）。而依霍夫曼計算法扣除中間利息後，金額
    為1,200,621元【計算式：252,000（每月21,000元計算一年
    薪資所得）×4.0000000（5年3月霍夫曼係數）＝1,200,621
    】。
  4.慰撫金：450萬元。原告因被告機關之公有公共設施設置及
    管理之缺失因而受重傷，呈現植物人狀態，終身將遭受嚴重
    之肉體上痛苦及精神折磨，觀之且原告眼睛現仍可睜開，顯
    見原告並非全然無意識，根本屬被禁錮之靈魂，無法表達自
    己所受之痛苦與折磨。甚且，對照原告今昔照片，原告受傷
    前喜歡旅遊，閒暇之際，經常與三五好友一起出遊，原告昔
    日開朗笑容已不復見，現今原告癱躺在病床上，無法自理生
    活之模樣，令原告家屬與所有朋友均不忍足賭，唏噓不已。
    況此一事故對原告原本幸福快樂的小康家庭，蒙上一曾厚重
    的陰影，心情上與經濟上都必須承擔諸多壓力。按事發當日
    ，原告係利用假日與長子前往河堤自行車道騎乘單車，共享
    親子之樂，孰知竟因被告機關怠忽職責，放任具有危險性之
    自行車道供單車自由往來通行，致原告遭逢此一巨變，從此
    原告之人生及家庭由彩色轉為黑白，今後二十年之人生歲月
    ，回復健康遙遙無期，終其一生必須臥病在床，且須持續忍
    受肉體上及精神上之折磨，致死方休，此項痛苦實非筆墨所
    得形容，更非視原告為無物之被告機關所能理解。又被告身
    為地方行政機關，案發後非但對原告病情不聞不問，又一再
    推諉卸責，復缺乏解決問題與承擔責任之誠意，爰請求被告
    給付原告精神上損害賠償450萬元。
  (四)上開自行車專用道兩側引道呈V字型45度的坡度，坡道過陡
    ，自始即不應規劃為自行車專用道。上開車道旁所豎立之「
    斜坡路段，下車牽引」標誌，距離斜坡入口處尚有15公尺之
    遠，警示功能不彰。至於被告所稱之管制車阻，僅能阻擋汽
    車進入，根本不足以阻擋自行車進出，或強制騎士下車牽引
    。故不僅原告之夫邱茂森及子邱俊誠於99年2月25日上午10
    時赴現場與被告承辦人員共同會勘過程中，目睹多名單車騎
    士俯衝直下，無人下車牽引，負責採訪本件事故之自由時報
    記者何玉華在現場察看時，亦目睹多位單車騎士行經該路段
    ，均往下急速俯衝、順勢上攻。何況本件意外事故之發生，
    並非肇因於道路之斜坡，而係主管機關未善盡修繕維護之責
    以致於路面不平使然。此可由被告99年1月4日致新北市政府
    水利局函說明欄二：「．．．導致請求權人陳女士發生事故
    之凹陷處為貴局所設置管線造成．．．」等語，已明白承認
    本件事故之發生係路面凹陷所致以及新北市政府水利局長李
    戎威表示：「出事地點為下坡路段的『管路沒有回填好，出
    現3至5公分的落差』」等語，以及原告血跡集中在該凹洞周
    邊等事實可證。倘如系爭路面無此凹洞，縱使原告騎車行經
    該斜坡路段，亦不致於摔倒受傷。被告所謂之警告標誌亦僅
    標示「斜坡路段」等字語，並未提及「路面不平」，原告如
    何依據該警告標誌預見前方之「路面不平」？又豈能因此逕
    認被告就「路面不平」乙事已為充分之告示，進而謂上開道
    路之設置管理並無欠缺？
  (五)拒絕賠償理由書中有關會勘經過之相關記載，多處與事實不
    符。原告之子邱俊誠於會勘當日即明確向被告承辦人員表示
    其母親（即原告）係撞擊該地面凹洞後，因地面沙子導致自
    行車搖晃後摔倒而撞擊地面；而原告之夫邱茂森絕未提及該
    自行車操控性較差容易跌倒出事。可是，被告之拒絕賠償理
    由書第四點竟謂:「會勘當日邱俊誠先生並未清楚說明母親
    因何跌倒，致受傷之原因。且邱老先生也表示事發當日請求
    權人騎乘之自行車屬摺疊自行車，車體較輕重心不穩，操控
    性較差，容易跌倒出事。」云云，要屬憑空捏造以卸責之詞
    ，完全與事實不符，原告概予否認，且會勘紀錄未經當事人
    簽名確認。此外，拒絕賠償理由書第六點謂：「該自行車牽
    引道竣工開放使用迄今已5年有餘，期間未發生任何事故，
    當地亦設有保全巡邏勘查園區公有公共設施狀況」云云，亦
    與事實不符。蓋上開路段於本件案發後，始於99年2月1日起
    設置崗哨由保全人員站崗，當時站崗之保全人員即指出，該
    路段時常有單車騎士摔倒，可見上開道路於案發時，既未豎
    立明顯之警告標誌，亦未設置足以強制民眾下車牽引自行車
    之設備。
  (六)臺北縣消防局執行救護服務證明中亦明確記載：「本局溪崑
    分隊於98年11月1日15時32分，自板橋市浮洲橋下堤防上（
    自行車道）運送患者陳秋月至亞東醫院診治」等語，足堪認
    定原告確於上揭自行車道受傷。雖該處並無具體之地址可供
    標示，但依原告之陳述及照片已足以特定其位置。被告於拒
    絕賠償理由書已自承上開路面不平又有凹洞，其派員赴現場
    勘查地點之結果「確有10-14公分寬、1-5公分深之縫隙」，
    另依被告所提出之現場照片所顯示之凹洞，寬度更達14公分
    ，本件案發時上開路面有上述大小之凹洞乙事，足堪認定，
    故縱令上開道路在事發後已經重新舖設致未保留原狀，仍無
    礙於鈞院就原告騎乘自行車在該處受傷乙事之認定。況被告
    於99年2月25日會同原告之子邱俊誠到場了解事故經過時，
    邱俊誠即明確向被告承辦人員表示看見母親（即原告）「騎
    乘至斜坡下方時」，疑似「撞到」，致自行車搖晃後滑行至
    16.5公尺處後，頭部直接撞擊地面，已據被告於99年5月10
    日拒絕賠償理由書中載明，且被告對此亦未提出反論，而該
    斜坡下方處除上開凹洞外，並無其他障礙物，從其相關位置
    可推認原告騎車正巧撞擊被告所設置管理之自行車道地面凹
    洞。而上述之滑行距離（16.5公尺），乃被告派員前往現場
    時，測量「上開凹洞」與「原告倒地處」之實際距離而得。
    若被告否認原告受傷與上開凹洞有關，何須以「上開凹洞」
    為基準點進行測量？被告設置管理上開道路卻任由該凹洞存
    在多時，造成原告人車倒地受傷之結果間，顯具有相當因果
    關係。此外，臺北縣政府99年4月14日亦函示：「本案事故
    地點位於板橋浮州橋河堤旁之自行車道，雖與西盛水門範圍
    或有重疊，惟按請求權人（即原告）係騎乘自行車通過，且
    事故地點確實在自行車道範圍內，有關『自行車道』係屬貴
    處（被告）經管權責」，更已明確認定本件事故地點確在被
    告所經管之自行車道內。
  (七)如仔細觀察被告提出之照片，可輕易發現其拍攝處均為上開
    道路之上坡路段，並無任何下坡路段之照片。因上開路段斜
    坡較陡，一般民眾騎乘自行車上坡極為費力，自然必須下車
    牽引自行車上行。反觀民眾行經上開道路之下坡路段時，均
    直接騎車下行，根本無人下車牽引，益證被告設置管制車阻
    及告示牌提醒民眾路段下車牽行，均不足以促使民眾牽引自
    行車下坡，不具任何防止危險損害發生之作用。上開路面不
    平又有凹洞之事實，為被告所是認。原告所騎乘之自行車輪
    胎具通常一般之寬度及深度，上開路面凹陷處之寬度及深度
    竟遠大於一般自行車輪胎寬度與深度。相同大小之凹洞於一
    般平面道路，便已足以讓一般自行車之車胎陷入其中而無法
    動彈，並造成重心不穩而人車倒地，更遑論其適正位於上開
    下坡路段。被告辯稱該縫隙深寬尺寸如一般之伸縮縫（即用
    以防止路面熱脹冷縮所生之擠壓）云云非實。
  (八)依交通部運輸研究所編印之「自行車道系統規劃設計參考手
    冊」第33頁明載：「五、車道設施設計原則5.1舖面：1.腳
    踏自行車道舖面宜堅實平順，表面宜平整防滑，其種類選擇
    應考量後續維護之難易與兼顧環境永續性」，系爭自行車道
    卻出現寬約14公分、深度（高低落差）更達1-5公分之不平
    整凹陷，完全不符上揭自行車道之規劃設計原則。尤其現行
    法規就騎乘自行車，既未設有年齡限制，亦不以取得駕駛執
    照為必要，故在道路及指標之設計，均應進行有別於一般道
    路之特殊考量，以免因用路人不識字，或者夜間道路昏暗不
    明致未留意警示標誌而釀成意外。例如：在坡度較大的斜坡
    ，應改採階梯式牽引道，強迫自行車騎士下車牽引，始可認
    為具備通常應有之安全狀態。然上開自行車專用道兩側引道
    呈V字型45度的坡度，卻未規劃為階梯式牽引道，復在坡道
    下方出現上述不平整凹陷，均不符自行車道之規劃設計原則
    。本件原告人車倒地受傷之主要原因，乃其騎乘自行車撞擊
    系爭路面凹陷處後，因地面沙子導致自行車搖晃後摔倒而撞
    擊地面乙節，業據邱俊誠指陳明確。惟觀諸原告在路口所設
    置之標誌，僅告示該處為下坡路段，對於路面不平乙事隻字
    未提。故原告根本不可能預見前方路面嚴重不平所可能造成
    之危險性，並預先採取必要之安全措施。
  (九)原告係騎乘自行車撞擊路面嚴重凹陷處，以致於人車倒地而
    受傷，但被告於事故現場所豎立之告示牌，卻未預告用路人
    此一危險存在。要不得單以該告示牌之設置，遽行認定被告
    對於路面不平或其他所有可能發生之危險，皆已為充分之警
    示，更無法據此斷定原告明知路面不平可能造成摔傷之危險
    性，猶冒甘該項風險貿然騎車行經該道路。
  (十)原告一再強調照片所示之保全巡邏警衛亭，於案發時點（98
    年11月1日）並不存在，而係在本件案發後之99年2月1日所
    設置，此一事實除據站崗之保全人員親口證實外，並可比對
    同一地點前後拍攝之照片可證，保全巡邏警衛亭目前所在位
    置，於98年12月1日及99年1月17日空無一物，可見該保全巡
    邏警衛亭於案發時尚未設置。退一步言，縱於案發時「已設
    有保全巡邏警衛勘查園區公有公共設施狀況」，亦不必然可
    以得出「被告已善盡設施管理之責」之結論。蓋以本案為例
    ，若保全巡邏警衛確實定期勘查園區公有公共設施狀況，理
    應得以輕易察覺上開凹洞存在之事實，並迅速通知主管單位
    予以修補，原可避免本次悲劇之發生，其卻未如此作為，足
    認當地空有保全巡邏警衛，根本未發揮勘查園區公有公共設
    施狀況之作用，致未能及時採取足以防止危險損害發生之具
    體措施。被告自承上開路面之凹洞係臺北縣政府水利局設置
    管線所造成，若該凹洞於上開自行車道設置之初即已存在，
    適可證明被告就系爭自行車道之設置有所缺失，苟係自行車
    道設置後因管線施工回填不當所造成，亦可證明被告之維護
    管理有所缺失。本件案發後，被告除重設路面、新設警衛亭
    （崗哨）外，另於該處增設感應器廣播，每當自行車行經該
    處時，自動播放「斜坡路段，下車牽引」，此為其他自行車
    道所無，足證被告在案發後已體認到該路段設計規劃確有不
    當，原有管制車阻及告示牌對於下坡人車之毫無警示效果，
    根本不足以防止損害及危險之發生而欠缺安全性之事實。
  (十一)被告辯稱：「原告於行經該牽引道路時，既已坦承事前既已
    明確注意到管制車阻及告示牌等雙重警示」云云，原告於此
    鄭重否認之。原告於起訴狀稱：「上開車道旁所豎立之『斜
    坡路段，下車牽引』標誌，距離斜坡入口處尚有15公尺之遠
    ，警示功能不彰。至於被告所稱之管制車阻，僅能阻擋汽車
    進入，根本不足以阻擋自行車進出，或強制騎士下車牽引」
    乙節，乃原告之夫邱茂森在案發後赴現場察看時，根據現場
    所見情形而為之陳述，原告未曾表示案發當日已明確注意到
    管制車阻及告示牌等雙重警示。再者，依被告所提照片顯示
    ，上開坡道路口除管制車阻及白底紅字之「斜坡路段下車牽
    行」警示牌外，一旁另豎立一支告示牌，上方附有「行人及
    自行車專用」之藍底白圖圓形遵行標誌，用以告示該段道路
    專供行人及自行車通行，其他車輛不准進入，並以行人通行
    為優先（道路交通標誌標線號誌設置規則第67條之1），下
    方則為「行人優先，公務車及領有通行證車輛得進入」等字
    樣之白底黑字方形告示牌。上方圓形遵行標誌已明示該道路
    係專供行人及自行車通行使用，依其下方告示牌文字之反面
    解釋，意指「非公務車及未領有通行證之車輛不得進入」而
    言。既謂「行人及自行車專用」，則該處設置管制車阻之目
    的顯非用以阻止自行車進入或強迫騎士下車牽行，而在於阻
    止「非公務車及未領有通行證之車輛」進入，即非被告防止
    自行車意外事故發生所為之具體措施。又上開車阻，原告之
    配偶於99年12月12日至現場測量其寬度，各個車阻間隔寬度
    長達40至45公分，是上開車阻根本不足以阻擋自行車進出或
    有強制騎士下車牽引之作用，故被告辯稱原告行經上開路段
    未遵守車阻云云，難謂有據。再者，有關「斜坡路段下車牽
    行」標誌，被告機關陳稱其為道路交通標誌標線號誌設置規
    則（以下稱系爭設置規則）第10條第2款之「禁制標誌」。
    然上開設置規則第11條第1款規定：『標誌之顏色使用原則
    如左：一、紅色表示禁制或警告，用於禁制或一般警告標誌
    之邊線、斜線或底色及禁制性質告示牌之底色。』；第12條
    第7款規定：『標誌之體形：方形用於輔助標誌之「安全方
    向導引」標誌、禁制標誌之「車道遵行方向」、「單行道」
    及「車道專行車輛」標誌、一般指示標誌及輔助標誌之告示
    牌。』。又查，系爭「斜坡路段下車牽行」標誌，為一白底
    紅字之方形告示牌，依前揭設置規定，可知其非被告機關所
    稱之「禁制標誌」，而僅係上開設置規則第10條第4款之「
    輔助標誌」，用以便利行旅及促進行車安全所設立之標誌或
    標牌，僅為注意性質，並不具任何強制性，是以經原告之配
    偶在事故發生後至現場觀察，在長達兩個小時觀察期間內，
    並無任何自行車騎士下車牽行，顯見被告所稱之標誌僅是注
    意性質無誤。
  (十二)事發當日在上開路面之凹洞，於99年2月25日會勘時已經被
    告填補完畢，在路面平整之狀態下，單車騎士當然可安全無
    虞地騎車通過。99年2月25日之路況與事故發生時既有明顯
    差異，豈能以99年2月25日之路況，逕行推論本事故發生時
    上開道路之設置管理亦無缺失？況自本事故發生時迄99年2
    月25日會勘時，上開路段之斜坡狀態並無任何改變，差別僅
    在於事發當時上開路面存有凹洞，而會勘時該凹洞業經填補
    ，由此更足以證明原告騎車摔倒受傷確係路面凹洞所致，不
    容被告任意卸責。原告在本事故發生前，身體狀況良好，並
    無被告所稱騎乘穩定度不如一般人，不易控制行車速度及行
    車方向等情事。退一步言，縱鈞院認定被告所述原告因年邁
    不易控制行車速度及行車方向易生危險等情屬實，被告身為
    上開自行車道之設置管理機關，對於道路交通相關法規並未
    就自行車騎士之年齡或身體條件設限乙事，當知之至稔，自
    可預見各種年齡層之民眾將騎車通行系爭道路，即負有進行
    特別之道路規劃，甚或豎立警示牌對通行者年齡予以設限，
    以防免潛在危險發生之義務。
  (十三)證物九至十之發票確係購買紙尿布、鼻胃管及護頸等醫療品
    材等費用，雖未載明品名，但有相關之品名代號之記載，故
    倘如鈞院認有查證之必要，則請分別向各該商店函查各該發
    票所載品項內容，即可得知是否為原告醫療所必要之費用。
    被告所引用之「身心障礙者平均餘命之分析」一文，純屬學
    者陳俊全之個人研究結論與意見，尚未成為公認之定論，即
    使同為植物人，彼此間亦有個別之差異（例如：王曉明於高
    中時因車禍成為植物人後，臥床長達四十餘年，即為一例）
    ，自不得斷言原告之餘命必較一般人為短，其所辯不足採。
    縱如被告所述植物人之平均餘命確較正常人為短，然原告成
    為植物人實乃被告公有公共設施設置管理有欠缺所導致，若
    因此反而減輕被告之賠償義務，並將餘命縮短之不利益轉嫁
    由原告承擔，豈符公平？縱使原告得以脫離呼吸器而順利從
    怡和醫院出院，仍無法自行進食及行動，必須由專人全日照
    護。尤其，原告已進行氣切且使用鼻胃管灌食，須定期進行
    更換器材並消毒傷口，以免造成感染，與一般骨折病人住院
    開刀數日乃至數週即可返家僱請居家看護，定期返院回診追
    蹤者並不相同。原告確有長期居住於護理中心接受專業照護
    之必要。被告辯稱原告病況穩定後，至多聘請看護即可，並
    非必要終身接受住院治療云云，顯未考量原告特殊之照護需
    求，要非可採。原告於怡和醫院住院期間，確實自費負擔每
    月5,000元之紙尿布等費用，甚為明確。各該費用係因被告
    就上開道路之設置管理有缺失，導致原告受傷而需支付之費
    用，被告空言否認原告曾為此項支出，不足憑信。原告已提
    出證明書證明確實受雇於臺北縣永和市福和雙子星大樓擔任
    清潔兼管理員，月薪21,000元，是原告就薪資收入已盡舉證
    之責。至於此項薪資是否列入所得扣繳，則屬原告是否負行
    政法上納稅義務之問題，與民法上僱傭關係之認定無涉。
  (十四)本件「斜坡路段下車牽行」之標誌，非但對於自行車用路人
    根本未發生警示之效果，且縱使發生警示作業，而原告未遵
    守該標誌牽車下行，此一違規行為並非導致本件損害發生之
    原因，亦即原告未下車牽引自行車與損害之發生或擴大，並
    不具有任何因果關係。而民法第217條第1項以「被害人就損
    害之發生或擴大與有過失」為要件，亦即必須被害人之過失
    行為造成損害之發生或擴大者，始足當之。本件原告未牽車
    下行，與損害發生或擴大之結果無涉，被告援引上述規定抗
    辯原告就本件損害之發生與有過失云云，即屬無憑。
  (十五)假如感應器之增設係屬被告既定之施政計畫，更足以證明被
    告早已預見上開路段存有潛在危險，而認有增設感應器之必
    要性。其在尚未設置感應器等設施之前，依法原負有設法提
    醒用路人注意之義務，其竟怠於採取防止上述危險發生之措
    施，自難據以卸免其國家賠償責任。本件事發後，唯獨上開
    路段重新舖設路面、增設感應器及保全巡邏警衛亭等，在其
    他道路則無，益加顯示被告在事發後發現該路段設計規劃確
    有不當，原有管制車阻及告示牌對於下坡人車毫無警示效果
    ，根本不足以防止損害及危險之發生而欠缺安全性之事實。
    該處車阻上附有鎖頭，可見其並非直接固定於路面者，而為
    一種活動式車阻，故於必要時得自由拆卸移動。倘如該路段
    確實禁止含公務車、領有通行證之車輛在內之所有車種通行
    ，該處告示牌僅需標示「禁止車輛進入」等警語即可，何需
    特為標示：「行人優先，公務車及領有通行證車輛得進入」
    等字樣？
  (十六)上開道路雖有斜坡，但於99年2月25日會勘時，上開道路之
    斜坡狀況與案發時並無差異，惟道路已經修復平整，當時多
    名單車騎士行經該路段雖未下車牽行，仍得以俯衝直下且毫
    髮未傷，益證單車騎士騎經上開斜坡，如能下車牽行，雖不
    致受傷，但如行經之路面平整，縱未下車牽行，通常亦致不
    發生受傷之結果，原告未下車牽行，與原告受傷之間，並不
    具有任何相當因果關係。苟事發當時路面平整，原告騎經該
    處時必可與前述其他單車騎士同樣毫髮未傷地行經該處，卻
    因路面不平，使適巧經過上開凹洞上方之原告單車車輪深陷
    其中無法動彈，造成重心不穩而人車倒地之結果，上開道路
    凹洞存在與原告受傷之間，顯然具有相當因果關係。至於被
    告於99年1月31日在上開路段進行維護作業，縱使屬實，充
    其量僅足以證明被告曾於上揭時地進行道路維護作業乙事，
    非但無法證明該作業為例行性之全面維護作業，更不足以否
    定上開事故發生時，上開路面不平整之事實。
  (十七)原告業經健保局認定為重大傷病，已進行氣切並以鼻胃管灌
    食，每日需靠呼吸器維生。原告於怡和醫院呼吸治療病房所
    接受之治療係屬醫療行為，自可申請健保給付，故病患住院
    一日，健保局必須負擔3,500元以上，一年必須花費健保130
    萬元。亦即原告住院期間，怡和醫院每月至少可向健保局請
    領該部分醫療費用給付105,000元（3,500×30＝105,000）
    ，連同原告自付額5,000元，原告因臥病在床每月開銷即達
    11萬元（105,000+5,000＝110,000）。由於目前健保制度只
    提供急性醫療補助，並未給予長期照護的補助，故植物人脫
    離呼吸器後，僅能轉往長期照護機構、安養中心或護理中心
    繼續療養，且相關醫療費用須由病患自負全額。縱使原告得
    以順利脫離呼吸器，仍無法自理生活，而必須仰賴護理專業
    人員餵食、更換尿布、抽痰、定時翻身…等，且相關費用必
    須由原告自行負擔，因而造成原告在護理之家所須支付之費
    用，顯逾原告在怡和醫院接受治療期間之自付額，亦非不符
    常理。況且原告以三軍總醫院附設護理之家六人房之收費標
    準每月42,000元為基準進行估算，此一數額與臺大醫院北護
    分院附設護理之家、萬芳醫院附設護理之家等之最低收費標
    準相同甚至更低。此項費用連同原告應自費負擔之紙尿褲、
    看護墊等費用5,000元，原告在護理之家期間每月所需花費
    共47,000元（42,000＋5,000=47,000），已較原告在怡和醫
    院期間每月花費11萬元減少63,000元。換言之，原告在護理
    之家實際所需費用（47,000元），仍然較其於怡和醫院期間
    之實際花費（11萬元）為低。
  (十八)被告稱上開自行車道之底邊長度400公分處，高度為46公分
    ，換算上開自行車道之坡度為11.5％，角度為6度33分，並
    引現場勘查照片為證。惟查僅為一坡道照片，並無任何測量
    工具，何以得知該底邊長度及高度而換算，縱使（假設語）
    如被告機關所言，上開自行車道之坡度僅為11.5％，然此並
    無免於被告機關對上開自行車道所應負有之管理責任，被告
    機關執此抗辯，顯無理由。
  (十九)原告因上開自行車道存有凹洞，致行經該路段人車倒地致受
    傷之事實，業經鈞院傳訊證人邱俊誠、黃建中證稱屬實，證
    人邱俊誠明確證稱「我與我母親各騎乘壹台自行車在浮洲橋
    過去的自行車道上，行經一個斜坡路段，當時我騎在我媽媽
    後面，下坡我們以一般速度騎乘，我看到我媽媽撞到一個凹
    洞後開始搖晃，因為凹洞之後的路面是砂石地，不是柏油路
    面，所以我看到他摔倒在地。」，證人黃建中則在法官詢問
    「執行救護的地點何在？是否為照片所示？」明確證稱「環
    河路上面。是照片所示。執行救護時是下午。不是在斜坡上
    ，傷者位置約是在本院卷一64頁下方相片原告紅點標示處附
    近。我執行救護當時傷者倒地，有流血，地上有血跡。我們
    作長背板固定、頸圈、頭部固定、清洗傷口、包紮、止血之
    後，送往醫院。」等語，顯見原告確實係因騎乘自行車經過
    上開事故地點，因撞擊自行車道上之凹洞而致跌倒受傷，以
    致成為植物人，足徵原告之受傷與上開自行車道設置及管理
    之欠缺間，具有相當因果關係。爰依國家賠償法第3條第1項
    提起本訴等語。併為聲明：1.被告應給付原告13,815,598元
    ，並自起訴狀繕本送達翌日起至清償日止，按年息百分之五
    計算之利息。2.願供擔保請准宣告假執行。
三、被告則以：
  (一)原告主張其係於被告設置管理之自行車牽引道騎乘腳踏車跌
    倒受傷，然原告尚未盡基本之舉證責任。請求國賠之前提須
    先舉證其『造成傷害』之地點，原告未就其『造成傷害』之
    地點確係於高灘地之證明，而照片乃事發後所照無法證明其
    係於系爭地點發生騎車傷害之事實。98年12月25日接獲原告
    之賠償請求書，距其自稱之案發日98年11月1日已達一個多
    月，現場早已破壞且無人可證明其傷害地點究竟發生於何處
    ？在原告未舉證其受傷之地點之前，被告無提出任何反證之
    義務。原證二之照片乃事發後所照，根本無法證明其係於上
    開地點發生騎車傷害之事實；上開照片並非警務機關依法制
    作之照片，渠所謂「血跡」亦未經鑑定是否確屬原告所有，
    且照片內亦遍查無原告在照片內，難認該照片可作為其『具
    體案發地點之證明文件』。原證三之消防隊服務證明充其量
    僅能說明原告係於板橋市浮洲橋附近接受醫護人員送醫，然
    究竟造成受傷之具體地址為何，原告並未能具體指出，尚有
    未盡舉證責任之處。原告陳稱原告之子邱俊誠明確向被告承
    辦人員表示「看到母親（即原告）『騎乘至斜坡下方時』，
    疑似『撞到』，致自行車搖晃後滑行至16.5公尺處後，頭部
    直接撞擊地面」等語，惟此陳述僅為邱俊誠之主觀推測之詞
    ，究竟原告為何而跌倒？又跌倒在何處？並無法從上開陳述
    中得知，又原告滑行距離自「上開凹洞」為基準點進行測量
    ，與原告是否因「上開凹洞」而跌倒本屬二事，不容混淆，
    更無法證明原告係因「凹洞」而跌倒。假設原告已經證明其
    傷害之地點確位於其所指之高灘地時，則被告答辯如下。
  (二)公有公共設施設置或管理欠缺賠償責任之法定要件：成立國
    家賠償法第3條之損害賠償責任，需具備以下法定要件：a.
    需為公有公共設施b.需設置或管理上有欠缺c.需導致人民生
    命、身體或財產發生損害d.需公共設施設置或管理之欠缺與
    損害有相當因果關係。被告就上開自行車牽引道之設置或管
    理上並無欠缺，上開自行車『牽引道』原設計理念即為使騎
    乘自行車之民眾於上、下坡以牽引方式牽行自行車，並非供
    騎乘使用，此除有其他遵守規定之民眾之牽引照片可稽外，
    並另外設有使用規定之標示：『斜坡路段，下車牽引』標誌
    ，乃原告未遵守標誌在先反怪罪設置有欠缺，實乃倒果為因
    ；有關路面不平又有凹洞乙節，上開路段之縫隙，深寬尺寸
    如一般之伸縮縫（即用以防止路面熱脹冷縮所生之擠壓），
    在一般騎乘速度下，尚屬可安全通過之範圍，遑論上開自行
    車道係規定以『牽引』方式通過，如原告依規定之正常使用
    方式（下車牽引），而未違規騎乘通過，當不可能發生損害
    。又上開自行車牽引道通過閘門、抽水站及水門，為配合現
    況地形為配合現況地形始設有斜坡牽引道銜接，有關民眾自
    行車行經堤頂水門路段時，於堤頂下坡處前設有管制車阻及
    告示牌提醒民眾斜坡路段下車牽行，實已足達到提醒自行車
    騎士下車牽引之警告。而管制車阻於97年12月5日設置，告
    示牌於98年5月15日設置，皆於本案發生之前即已設置完畢
    ，因此設置管理並無欠缺；上開自行車牽引道依其物之性質
    ，依原設計之使用目的及使用方法，均已明文規定自行車騎
    士行經該路段應下車以人車牽行方式經過，被告為避免民眾
    於經過時因不知該牽引道之正確使用方式，特於堤頂下坡處
    前方設有管制車阻及告示牌，要求民眾於斜坡路段必須下車
    牽行，欲透過此設置雙重警示之具體行為以積極並有效防止
    危險或損害發生，即被告對於防止損害之發生，已盡相當之
    注意，並已為防止損害發生之必要措施，原告於行經該牽引
    道路段時，既已坦承事前既已明確注意到管制車阻及告示牌
    等雙重警示，卻違反牽引道之使用目的及使用方法，原告因
    個人違反規定使用之冒險行為致生損害，實難令被告負國家
    負賠償責任。被告機關於上開牽引道設置『斜坡路段，下車
    牽引』之標誌，係用以表示上開牽引道通行所應遵行之使用
    方式，屬道路交通標誌標線號誌設置規則第10條第2款所定
    之「禁制標誌」，退萬步言，縱原告辯稱『斜坡路段，下車
    牽引』之告示牌非屬禁制標誌，然原告仍已明顯違反上開設
    施規定之使用方式。
  (三)原告所受損害與被告公共設施之設置或管理並無相當因果關
    係：上開自行車牽引道工程於93年7月23日申報完工，96年1
    月18日保固期限屆滿，開放使用迄本案發生已5年有餘，期
    間未曾發生任何事故，當地亦設有保全巡邏警衛勘查園區公
    有公共設施狀況，足見被告已善盡設施管理之責。即依客觀
    之觀察，如自行車騎士依自行車牽引道之正常使用方法，必
    不致生本案類似損害；縱自行車騎士未依自行車牽引道之正
    常使用方法（即原告自承於99年2月25日與被告承辦人員共
    同會勘時，目睹多位單車騎士行經該路段，均往下急速俯衝
    、順勢上攻），自行車道開放使用迄今5年有餘未曾發生任
    何事故，足證通常亦不生本案類似損害，是原告所受損害與
    被告公共設施之設置或管理顯然無相當因果關係。原告先是
    主張上開自行車專用道坡度傾斜近45度，原本即不適於供自
    行車通行之用而認為被告有設置上之疏失，現又自承本件意
    外事故之發生，並非肇因於道路之斜坡；原告先是主張被告
    未採取任何防止危害發生之具體措施，後又自承僅係警示功
    能不彰；原告現認為倘上開路面無此凹洞，縱使原告騎車行
    經該斜坡路段，亦不致於摔倒受傷，但又主張於99年2月25
    日與被告承辦人員共同會勘時，目睹多位單車騎士行經該路
    段，均往下急速俯衝、順勢上攻。可知原告前後之主張不但
    自相矛盾，即便於相當因果關係之認定，亦未見其邏輯之前
    後一貫。被告99年1月4日函文之意旨，在於請求本案事故地
    點之主管機關進行原告請求國賠事件之主政，除此之外並無
    任何將原告所受傷害歸責於「路面凹陷」之意思；而原告所
    舉臺北縣政府（即新北市政府）水利局長李戎威經記者刊載
    之言論，亦僅為其個人主觀之意見表述，並不當然足以成為
    本件責任歸屬之終局判定結果；而原告之血跡集中在該凹洞
    周邊，更無法逕此認定即為「路面凹陷」所造成，故原告以
    此等事由欲推論本件具有相當因果關係，顯然不具有任何說
    服力。原告60歲，車速過快（原告自陳其自行車撞到後，尚
    向前滑行了16.5公尺後頭部撞擊地面），騎乘穩定度本屬不
    高之折疊式自行車已有危險因子在先，又未能遵守標誌強行
    以違規之方式騎行下滑致受有損害，始為肇事之原因，而非
    道路缺失至為明確。
  (四)依參考手冊第33頁除建議腳踏自行車道鋪面宜堅實平順，表
    面宜平整防滑外，尚有說明車道設施設計原則就鋪面之種類
    選擇應考量後續維護之難易與兼顧環境永續性等考量，並非
    可以不區分諸多客觀因素，強行併論，且該手冊雖提及於坡
    度較大的斜坡宜採用階梯式牽引道，以強迫自行車騎士下車
    牽引，然該手冊僅為建議性質，於個案中尚應考量客觀環境
    及水土保持等環境永續性之問題，並非可據此一律主張所有
    自行車道如未採用階梯式牽引道即認為該設置有所缺失，原
    告之認知尚有誤會。原告所提參考手冊則係於98年9月始公
    布，惟上開牽引道工程早在92年8月8日開工，並於93年7月
    23日即已竣工完成，自無該手冊適用之餘地。且由該「參考
    手冊」之名稱及其前言載明：「本參考手冊係彙整國內外相
    關腳踏自行車道設置規範、手冊、研究報告等提出設置建議
    ，各單位『參考使用』時，仍應參酌道路現況，並遵守道路
    安全相關法規及規範。」，可知該參考手冊已自行載明僅具
    參考之性質，並無強制之適用，各單位參考使用時仍應衡酌
    道路實際之現況，原告誤認該手冊於完工前即有適用且誤認
    為強制規定殊難採信。退萬步言，本件自行車牽引道之設置
    ，亦未違反參考手冊，上開斜坡路段係屬「自行車牽引道」
    ，而非屬「腳踏車騎乘道」，由該路段『斜坡路段，下車牽
    引』標誌可徵，惟原告卻援用參考手冊五、車道設計原則5.
    1第1點有關「腳踏車之騎乘道：鋪面宜堅實平順，表面宜平
    整防滑規定」之規定，指稱上開「自行車牽引道」有違參考
    手冊之規劃設計原則，並據以推論被告對「自行車牽引道」
    之舖設及管理有欠缺，實屬張冠李戴（將騎乘車道之標準用
    於牽引車道）之重大謬誤。有關原告稱「本件自行車牽引道
    兩側呈V字型之坡度45度部分，未規劃為階梯式牽引道」，
    洵屬無據。蓋經實際測量結果，上開牽引道之底邊長度400
    公分處，高度為46公分，換言之，自牽引道之底端每前行
    100公分高度會上升11.5公分，是以本件牽引道之真實比例
    應為100：11.5，換算坡度為11.5％，正確角度應為6度33分
    【角度之tan值為46÷400=0.115，對照三角函數值表應為6
    度33分】，而非如原告所稱之45度。上開牽引道之坡度亦遠
    小於參考手冊第5.5第5點規定「跨越臺鐵高架月台或人行立
    體穿越設施，其坡度不宜超過25％」規定之坡度，完全符合
    參考手冊中關於牽引道之建議。
  (五)因本事故已支出之費用：至多為254,920元。
  1.收據無載明購買之品項，無從證明該支出之用途：原告請求
    看診日期為98年12月26日之收據僅記載「其他」費用200元
    ，原告並未具體指出其明細，亦未舉證證明各該支出係回復
    損害所必須。又原告主張紙尿布、鼻胃管及護頸等醫療器材
    及營養品費用中，其中就原告所提出至美德利、杏一醫療用
    品、康是美所購買之發票中，均無記載「品名」，無法證明
    其所購買者係何品項，更無從證明該支出係回復原狀所必須
    。
  2.原告請求自98年11月1日至99年12月31日止已支出費用258,0
    57元中，「毛寶抗菌冷洗精、嬰兒乳液、護脣膏、沐浴乳、
    白蘭氏雞精1676元」等費用，均屬平常日常亦需使用之民生
    用品或非醫囑之額外補品費，非屬因受侵害始有支出之需要
    ，均應扣除。故原告因本事故已支出之費用至多為254,920
    元。
  (六)將來需支出之費用：至多為1,942,988元
  1.原告主張【約需再住】呼吸治療病房1年11個月，然此並非
    經由專科醫師診斷之結果，原告亦未證明此之必要性，不應
    准許。
  2.終身護理費支出：至多為1,439,625元
  原告之終生看護費至多為每月17,280元。假設原告可證明其
    有終生看護之需要（被告仍否認），原告於脫離呼吸器後，
    應即可由家人依一般照顧方式即可，至多僱用看護照顧，並
    無如原告所稱必須終身於護理中心住院治療之必要。原告之
    病況穩定後，至多聘看護即可，依外籍看護每月基本薪資計
    付看護費，是原告之終生看護費至多為每月17,280元
  原告之真正平均餘命僅10.21年：現行身心障礙者權益保障
    法第3條之規定，植物人亦為身心障礙者，並依實踐大學社
    會工作學系陳俊全學者，所著「身心障礙者平均餘命之分析
    」一文中，指出年為60至64群組之女性中，身為「重要器官
    失能」之身心障礙女性而言，其平均餘命推估僅為10.21，
    較一般人口短少了近12.55年。依原告目前身體狀況觀之，
    依所提亞東紀念醫院住院診療計畫說明之「住院治療原因」
    欄載有「右側頭部外傷、顱骨骨折、局部血種合併左側硬腦
    膜下出血、蜘蛛膜下出血、大腦出血、第二頸椎骨折…」及
    「其他解說事項」欄載有「未來可能的變化1、延遲性出血
    ；2.大腦水腫；3.腦壓升高；4.右側偏癱；5.感染症…」等
    語，可知原告目前平均餘命推估至多僅為10.21年（較一般
    人口短少了近12.55年）。倘原告可證明有終生受看護之必
    要（被告仍否認），其餘命應為10.21年，原告請求為一次
    給付，應依霍夫曼式計算法扣除中間利息，其所得請求之最
    高金額亦僅1,739,625元【計算式：17,28 0x12x8.389394（
    10.21年之霍夫曼係數）=1,739,625元】。又原告自年滿65
    歲起，得按臺北縣政府發放居家失能老人照顧津貼作業要點
    規定，每月領取5,000元之看護費用補助，核屬基於同一原
    因事實受有利益，按民法第216條之1規定，此部分之費用亦
    應予扣除30萬元【計算式：5,000x 60個月（自104年2月21
    日原告滿65歲起，至109年2月依10.21年推算之平均餘命止
    ，共計60個月】，扣除後原告所得請求之看護費最高亦僅之
    費用為1,439,625元【計算式：1,739,000-000000=1,439,62
    5元】。
  3.耗材費用：至多僅為503,363元。原告提出之收據品項係記
    載「看護費」，且原告所提之契約書內容為「每日生活上之
    必需照護，例如餵食、翻身、洗澡等。…依醫矚提供因疾病
    情況而必須之治療及專業護理處置」，足見原告提出此部分
    單據實為看護之費用，而與前揭終身護理費重疊，屬重覆之
    請求，應不予准許。假設原告可證明其將來仍有支出耗材費
    用之需要（被告仍否認），參酌原告所提98年11月1日至99
    年12月31日之已支出之耗材費用，復考量病況穩定之情形，
    耗材費至多為每月5,000元，是原告所得請求之金額最高亦
    僅為503,363元【計算式：5,000x12x8.389394（10.21年之
    霍夫曼係數）=503,363元】。
  (七)原告完全未提出所得扣繳暨免扣繳憑單，或勞健保之投保證
    明，以證明其具體受雇事實，僅憑爭議發生後由私人之證言
    ，證明力極為薄弱，就原告所述之受雇事實實難採信。縱設
    原告有薪資損失，以原告60歲，至法定退休年齡65歲及依勞
    委會之最低薪資標準，扣除中間利息之後，原告最多亦僅能
    請求987,939元【計算式：207,360（每月17,280元計算一年
    之薪資所得）×4.0000000（此為5年3個月之霍夫曼係數）
    ＝987,939元】。
  (八)原告現年60歲，為私立實踐家政專科學校事務管理科畢業，
    依原告主張其職業為大樓清潔管理員，每月收入21,000元，
    爰審酌兩造之身分、資力與及其受害程度，認原告得請求之
    慰撫金至多應以50萬元為適當。
  (九)本件肇因原告本身「違反『斜坡路段下車牽行』之標誌」，
    衡諸實務對於此等直接被害人違反公共設施標誌致受有損害
    之與有過失比例以觀，原告本身對於損害之發生應具有70%
    之過失，是損害之金額應予抵免70%。
  (十)上開路段確實增加感應器，惟此屬依既定之施政計畫，要與
    本件國賠無涉。考量騎乘自行車之民眾採取煞車動作及下車
    牽引，尚需經歷各人反應時間以及車子受慣性作用影響之時
    間，為避免將該告示牌設於斜坡之入口處，恐造成民眾車輛
    已經到達規定該牽引之起點，反應不及未能即時下車牽引，
    是以，被告機關將告示牌設於斜坡前之適當距離，係為達『
    事先』警示用路人應遵行規定之方式「於斜坡路段下車牽引
    」之效用。此外，告示牌上亦已使用紅字清楚載明『斜坡路
    段，下車牽引』之文字，已足表彰通行系爭路段之「遵行事
    項」及「使用方法」，完全符合道路交通標誌標線號誌設置
    規則第11條第1款及第56條第1款標誌設置規定，本毋庸於該
    禁制標誌上載明「若不依規定方式牽引通過所可能遭遇失速
    跌倒之危險」。該路段絕無「禁止自行車進入」之意（只不
    過要求自行車必須下車牽引，禁止騎乘），原告稱系爭路段
    設有「行人及自行專用」及「行人優先，公務車及領有通行
    證車輛得進入」之標誌，據以推論「該處管制車阻僅係為阻
    止非公務車及未領有通行證之車輛進入，未能達禁止自行車
    進入之目的」，顯有誤解。
  (十一)有關摔車之原因原告指稱「因路面不平，使適巧經過上開凹
    洞上方之原告單車車輪深陷其中無法動彈」，假設原告所述
    無誤，則其車輪深陷其中【無法動彈】之原告摔倒之地點應
    在「上開凹洞」旁，然原告卻又主張：「．．．致自行車搖
    晃滑行至16.5公尺處後，頭部直接撞擊地面」，依原告之主
    張究係在『凹洞旁摔倒』抑或『滑行十六點五公尺後摔倒』
    已有矛盾說辭反覆之弊等語，資為抗辯。併為答辯聲明：1.
    原告之訴、追加之訴及假執行之聲請均駁回。2.如受不利判
    決，被告願供擔保，請准宣告免為假執行。
四、兩造均不爭執之事實：
  (一)原告於98年11月1日下午2時許，騎乘自行車從新北市永和區
    中正橋下經由被告所規劃設置之專用河濱自行車道進行休閒
    活動。於當日下午3時30分許，在板橋浮洲橋河堤旁第一個
    坡道下端，原告騎乘自行車行經時摔倒，鼻孔血流不止，其
    受有右側頭部外傷、顱骨骨折、局部血腫合併左側硬腦膜下
    出血、蜘蛛膜下出血、大腦出血、第二頸椎骨折、右側第二
    至第六肋骨骨折合併創傷性氣血胸、右側骨盆骨折等傷害，
    經路人協助急電119救護車送至板橋亞東紀念醫院急救，歷
    經半年之治療，仍昏迷陷於無意識狀態，且經國民健康保險
    局認定為重大傷病，並領有植物人身心障礙手冊。
  (二)上開坡道下端路面有10至14公分寬、1至5公分深之不規則條
    狀縫隙，其中最大縫隙（即原告指稱之凹洞，約位於路面中
    間）寬約14公分、深約1至5公分（如本院卷一第100頁98年1
    2月1日事故後現場照片所示）。
  (三)上開坡道上端路面即堤頂水門路段下坡處前於97年12月5日
    設有管制車阻及於98年5月15日載明「斜坡路段下車牽行」
    之告示牌。
  (四)被告派員於99年2月25日會同原告之子邱俊誠到場了解當日
    事故時，曾依邱俊誠之說明當場測量「上開最大縫隙（即原
    告指稱之凹洞）」與「原告倒地（血跡）處」之實際距離為
    16.5公尺。
五、經查：
  (一)按民事訴訟如係由原告主張權利者，應先由原告負舉證之責
    ，若原告先不能舉證，以證實自己主張之事實為真實，則被
    告就其抗辯事實即令不能舉證，或其所舉證據尚有疵累，亦
    應駁回原告之請求。又請求履行債務之訴，除被告自認原告
    所主張債權發生原因之事實外，應先由原告就其主張此項事
    實，負舉證之責任，必須證明其為真實後，被告於其抗辯事
    實，始應負證明之責任，此為舉證責任分擔之原則（最高法
    院17年上字第917號、43年臺上字第377號判例意旨參照）。
    又損害賠償之債，以有損害之發生及有責任原因之事實，並
    二者之間有相當因果關係為其成立要件（最高法院30年上字
    第18號判例意旨參照）。本件原告主張「原告於98年11月1
    日下午2時許，騎乘自行車從新北市永和區中正橋下經由被
    告所規劃設置之專用河濱自行車道進行休閒活動。於當日下
    午3時30分許，途經板橋浮洲橋河堤旁第一個坡道，因坡道
    過於傾斜，路面又有凹洞，導致原告騎乘自行車行經時，撞
    擊前開凹陷路面後，被拋出導致摔倒，鼻孔血流不止，其受
    有右側頭部外傷、顱骨骨折、局部血腫合併左側硬腦膜下出
    血、蜘蛛膜下出血、大腦出血、第二頸椎骨折、右側第二至
    第六肋骨骨折合併創傷性氣血胸、右側骨盆骨折等傷害」之
    事實，既為被告所否認。準此，原告自應就此積極有利之事
    實負舉證責任。
  (二)上開兩造均不爭執之事實，並有本院98年度監宣字第48號裁
    定及確定證明書、案發現場照片、新北市政府消防局執行救
    護服務證明、亞東紀念醫院診斷證明書、住院診療計畫說明
    書、全民健康保險局重大傷病核定審查通知書、中華民國身
    心障礙手冊、怡和醫院診斷證明書、現場照片、臺北縣政府
    （即新北市政府）高灘地工程管理處99年5月10日北高營字
    第09900055451號函及拒絕賠償理由書、現場血跡照片、上
    開下坡路段之現場照片、原告騎乘之自行車輪胎規格、現場
    告示牌圖樣照片、一般民眾騎乘自行車經過上開自行車牽引
    道時正確使用方法之照片、上開坡道下端路面條狀縫隙之勘
    查照片、上開自行車牽引道所通過閘門、抽水站及水門之照
    片、上開自行車牽引道所設置管制車阻及告示牌之照片、管
    制車阻照片、本院卷一第52頁上方相片中A指標示標「河防
    重地禁止通行」照片、現場勘查照片、照片八幀附卷可稽（
    見本院卷一第84至87頁、第15至24頁、第50至54頁、第55至
    58頁、第62至64頁、第133至143頁、第153頁、第98頁至105
    頁、本院卷二第14至15頁、第47至51頁、第131至134頁），
    堪信為真。
  (三)原告初以上開坡道過斜，路面不平，又有凹洞，致原告騎乘
    自行車行經時，撞擊到上開凹陷地方（凹洞）後，被拋出導
    致摔倒等語，而向被告請求損害賠償，經被告於99年5月10
    日拒絕賠償，其拒絕賠償理由書載明：三、另經本處於99年
    2月25日會同請求權人之子邱俊誠先生到場了解當日事故經
    過，依邱先生表示當日於騎乘自斜坡下方時，看見母親正由
    斜坡往下騎乘，騎乘自（應係「至」）斜坡下方時，疑似撞
    到（未表明撞到何物），致自行車搖晃後滑行至16.5公尺（
    由本處現場測量）處後，頭部直接撞擊地面。四、會勘當日
    邱俊誠先生並未清楚說明母親因何跌倒，致受傷之原因，僅
    表示當時地面有沙子，疑似地面沙子造成跌倒受傷之原因等
    語（見本院卷一第56至58頁），原告就此則辯稱：原告之子
    邱俊誠於會勘當日即明確向被告承辦人員表示其母親（即原
    告）係撞擊該地面凹洞後，因地面沙子導致自行車搖晃後摔
    倒而撞擊地面等語。查證人邱俊誠稱：「我與我母親各騎乘
    壹台自行車在浮洲橋過去的自行車道上，行經一個斜坡路段
    ，當時我騎在我媽媽後面，下坡我們以一般速度騎乘，我看
    到我媽媽撞到一個凹洞後開始搖晃，因為凹洞之後的路面是
    砂石地，不是柏油路面，所以我看到他摔倒在地，當時我媽
    媽是昏迷狀態，血從鼻孔流出。後來就請當時經過的自行車
    騎士打電話給119。．．．我與原告騎乘距離大約三到五公
    尺，原告騎在前面。下坡時原告有無煞車，我不清楚。」等
    語（見本院卷二第79至80頁反面），核與其之前於99年2月2
    5日會勘時所稱原告疑似撞到（未表明撞到何物），致自行
    車搖晃後滑行至16.5公尺（由本處現場測量）處後，頭部直
    接撞擊地面，．．．當時地面有沙子，疑似地面沙子造成跌
    倒受傷之原因等語，其前後所述並非一致，僅就原告騎乘自
    行車行於疑似撞到或撞到一個凹洞後「搖晃」部分之陳述一
    致，惟此「搖晃」部分之陳述復與原告於本件主張：原告因
    坡道過於傾斜，路面又有凹洞，導致原告騎乘自行車行經時
    ，撞擊前開凹陷路面（凹洞）後，「被拋出」導致摔倒等語
    不符，是原告究係疑似撞到？或撞到一個凹洞？後「搖晃」
    ？或「被拋出」？導致摔倒，即非無疑。
  (四)上開坡道下端路面有10至14公分寬、1至5公分深之不規則條
    狀縫隙，其中最大縫隙（即原告指稱之凹洞，約位於路面中
    間）寬約14公分、深約1至5公分（如本院卷一第100頁98年1
    2月1日事故後現場照片所示）；被告派員於99年2月25日會
    同原告之子邱俊誠到場了解當日事故時，曾依邱俊誠之說明
    當場測量「上開最大縫隙（即原告指稱之凹洞）」與「原告
    倒地（血跡）處」之實際距離為16.5公尺等情，已如前述，
    又依本院卷一第15至18頁、第62至64頁照片所示，上開坡道
    下端路面之不規則條狀縫隙（含原告指稱之凹洞在內）係約
    10至14公分寬、1至5公分深之不規則形狀，前後均鋪水泥，
    並非平整寬度及深度之溝狀，事實上縫隙不大，且上開坡道
    下斜至條狀縫隙處即應左轉前行至另一上升之坡道，上開坡
    道下端路面之不規則條狀縫隙（含原告指稱之凹洞在內），
    前後均鋪水泥，之後為證人邱俊誠所稱之砂石地，再之後才
    是原告倒地（血跡）處。矧就一般吾人社會經驗常情而言，
    如原告下車牽行或騎乘自行車慢速通過，縱然自上開原告指
    稱之凹洞通過，亦將順利通過，而不至於「搖晃」或「被拋
    出」導致摔倒，且證人連志鴻亦證述：「（法官問：當天是
    否有騎到對向上方處堤防？）有，我當天是先依婦人騎的方
    向（鶯歌至新莊）後再反方向騎回來，才發現本件事故。（
    法官問：提示本院卷一第103頁，是否有看到照片的告示牌
    ？）路竹有發現，告示牌沒有在看，有路竹一定要騎慢一點
    。我有看到那個凹陷（見本院卷一第15頁原證2）。」等語
    在卷（見本院卷二第100至101頁）；反之，如原告下坡以一
    般速度騎乘，且未煞車控制車速，則下斜之坡道將助長加快
    原告之車速，即便原告未自上開原告指稱之凹洞通過，亦有
    可能因原告之車速太快，而於通過上開坡道下端路面之不規
    則條狀縫隙之後，發生「搖晃」或「被拋出」導致摔倒情形
    。更可況，本件依兩造提出之本件事故後照片所示及證人邱
    俊誠稱：「我與我母親各騎乘壹台自行車在浮洲橋過去的自
    行車道上，行經一個斜坡路段，當時我騎在我媽媽後面，下
    坡我們以一般速度騎乘，我看到我媽媽撞到一個凹洞後開始
    搖晃，因為凹洞之後的路面是砂石地，不是柏油路面，所以
    我看到他摔倒在地，當時我媽媽是昏迷狀態，血從鼻孔流出
    。後來就請當時經過的自行車騎士打電話給119，．．．」
    等語（見本院卷二第79頁反面）；證人黃建中稱：「執行救
    護時是下午。不是在斜坡上，傷者位置約是在本院卷一第64
    頁下方照片原告紅點標示處附近。我執行救護當時傷者倒地
    ，有流血，地上有血跡。」等語（見本院卷二第81頁反面）
    ；證人連志鴻稱：「我帶我小孩到環河路堤防騎腳踏車，我
    看到對向下坡路段一位婦人倒在路上，我就拿電話打一一九
    報警處理，婦人的小孩隨後騎車下坡，我就拿電話給他，請
    他通知他家人，我看到那婦人頭部流血，應該很危險。（法
    官問：提示本院卷一第62至64頁照片有何意見？）照片上的
    血跡，係為那婦人的血跡。（法官問：當天是否有騎到對向
    上方處堤防？）有，我當天是先依婦人騎的方向（鶯歌至新
    莊）後再反方向騎回來，才發現本件事故。（法官問：提示
    本院卷一第103頁，是否有看到照片的告示牌？）路竹有發
    現，告示牌沒有在看，有路竹一定要騎慢一點。我有看到那
    個凹陷（見本院卷一第15頁原證2）。」等語（見本院卷二
    第100至101頁），僅能得知原告於98年11月1日下午3時30分
    許，在板橋浮洲橋河堤旁第一個坡道下端，原告騎乘自行車
    行經時摔倒，因而受有上開傷害，尚難據以認定「原告騎乘
    自行車行經時，撞擊前開凹陷路面（凹洞）後，被拋出導致
    摔倒」。
  (五)上開坡道上端路面即堤頂水門路段下坡處前於97年12月5日
    設有管制車阻及於98年5月15日載明「斜坡路段下車牽行」
    之告示牌。原告於98年11月1日下午2時許，騎乘自行車從新
    北市永和區中正橋下經由被告所規劃設置之專用河濱自行車
    道進行休閒活動。於當日下午3時30分許，在板橋浮洲橋河
    堤旁第一個坡道下端，原告騎乘自行車行經時摔倒，因而受
    有上開傷害等情，已如前述，且證人即原告之子邱俊誠稱：
    「原告所提出之照片，12月1日當天的照片是我去照的。其
    他我不太清楚是誰照的。我媽媽就是撞到本院卷一第15頁的
    凹洞才摔倒。我騎車下坡時有看到路阻（見本院卷一第134
    頁上方照片），我是直接騎過去。原告也有看到也有騎經。
    原告是有減慢速度騎過去，以跨坐方式，並沒有下車牽車，
    是用腳接觸地面的方式輔助。我經過管制路阻時有看到如照
    片所示警告牌（見本院卷一第103頁被證8），原告有無看到
    我不清楚。我與原告騎乘距離大約三到五公尺，原告騎在前
    面。下坡時原告有無煞車，我不清楚。（原告訴訟代理人問
    ：證物二十一照片所示地上血跡是否為原告血跡？）是的，
    是事故當天晚上我跟我姐姐還有我姊夫去照的。十二月一日
    及十一月一日晚上的照片都是我照的。」等語（見本院卷二
    第79至80頁）。又上開被證8告示牌為紅框白底紅字之方形
    立牌，與道路交通標誌標線號誌設置規則第57條第2款及第
    137條之規定不符，並非道路交通標誌標線號誌設置規則第
    10條第2款之「禁制標誌」或輔助標誌。由上足見，原告騎
    乘自行車行經上開坡道上端路面即堤頂水門路段下坡處前管
    制車阻及載明「斜坡路段下車牽行」之告示牌時，均未下車
    牽行，即逕行騎乘自行車往上開坡道（向下斜坡路段）去，
    嗣即在上開坡道之下端路面附近摔倒，而留下受傷後之地上
    血跡，原告騎乘自行車既未依上開載明「斜坡路段下車牽行
    」之告示牌指示為之，顯已違反上開設施規定之使用方式。
  (六)基上，原告既未能證明「原告騎乘自行車行經時，撞擊前開
    凹陷路面（凹洞）後，被拋出導致摔倒」等情，是原告主張
    ：因坡道過於傾斜，路面又有凹洞，導致原告騎乘自行車行
    經時，撞擊前開凹陷路面後，被拋出導致摔倒受傷等語，即
    乏依據，洵無足採。更退一步言，縱認「原告騎乘自行車行
    經時，撞擊前開凹陷路面（凹洞）後，被拋出導致摔倒」等
    情為真，亦因係原告騎乘自行車既未依上開載明「斜坡路段
    下車牽行」之告示牌指示為之，而違反上開設施規定之使用
    方式所致，且原告亦有可能因騎乘自行車未能減速慢行，致
    原告騎乘自行車通過上開凹陷路面（凹洞）後，被拋出導致
    摔倒，故尚難認係「因坡道過於傾斜，路面又有凹洞，導致
    原告騎乘自行車行經時，撞擊前開凹陷路面後，被拋出導致
    摔倒」。則同理，亦難認被告就上開坡道之設置或管理有何
    欠缺，或上開坡道之設置、管理與原告之受有上開傷害間有
    何相當因果關係。
六、從而，原告依國家賠償法第3條第1項規定，請求被告給付如
    訴之聲明所示，為無理由，應予駁回。原告之訴既經駁回，
    其假執行之聲請即失所附麗，應併予駁回。
七、本件事證已臻明確，兩造其餘攻擊、防禦方法及舉證，經本
    院審酌後，認對於判決結果均無影響，爰不一一論述，併此
    指明。
據上論結，本件原告之訴為無理由，依民事訴訟法第78條判決如
主文。
中    華    民    國    100   年    3     月    17    日
                  民事第三庭    法  官  楊千儀
以上正本係照原本作成。
如對本判決上訴，須於判決送達後20日內向本院提出上訴狀（需
按他造人數附繕本）。如委任律師提起上訴者，應一併繳納上訴
審裁判費。
中    華    民    國    100   年    3     月    17    日
                                書記官  劉鴻傑